最　高　行　政　法　院　判　決　　　　　　　　　九十一年度判字第一六二一號
　　上　訴　人　乙○○
　　被 上訴 人　財政部臺灣省北區國稅局
　　代　表　人　甲○○
右當事人間因遺產稅事件，上訴人對於中華民國九十年四月二十日臺北高等行政法院
八十九年度訴字第一四三四號判決，提起上訴，本院判決如左：
　　主  文
上訴駁回。
上訴審訴訟費用由上訴人負擔。
　　理  由
本件上訴人主張：按「原判決不適用法規或適用不當者，為違背法令」行政訴訟法第
二百四十三條第一項定有明文。本件原判決駁回上訴人在原審之訴其理由，無非以上
訴人所提供之遺產稅擔保品非稅捐稽徵法第十一條之一第四款之「易於變價」之擔保
品，然查：一、上開稅捐稽徵法之所以規定擔保品須「易於變價」之立法理由，乃在
保障應納稅款之受清償，基此只要納稅義務人提供之擔保品能達到擔保稅款受清償之
目的，亦即稅款可經由擔保品拍賣之結果受到完全之清償（或可能經納稅義務人以抵
繳之方式受償，或可能因其拍賣程序之進行，促使納稅義務人或擔保物提供人以其他
方法繳付稅款）則納稅義務人所提供之擔保品即應屬易於變價之物，故前揭法條中所
謂易於變價乃一相對性之觀念而非絕對之觀念，否則只要擔保品足以清償稅款，又有
何禁止之必要？本件上訴人所提供之擔保品為乙○○、邱永祥及陳邱澄江所有坐落中
壢市○○段中壢老小段第二二七之二七、二二七之一五七、二二七之三三八等三筆土
地之應有部分各計一○○○○○分之一八六六七、三○○分之六一、三○○分之六一
，該三筆擔保品土地持分恰與被繼承人邱英妹遺產中相當主要部分之土地持分為同筆
土地，以上開土地依八十七年之公告現值計算，其價值至少已高達新台幣（下同）一
千二百五十九萬餘元，較之被上訴人課徵之一千一百五十五萬餘元之遺產稅額還要多
出一百零四萬元，事實上，上訴人只要提供第二二七之二七號土地應有部分一○○○
○○分之一八一○○、二二七之一五七號土地應有部分三○○分之六○、二二七之三
三八號土地應有部分三○○分之六○予被上訴人以擔保上開稅款已足，並不需要將上
開土地之應有部分全部提供作為擔保品，換言之，倘上訴人屆時果有無能力繳納上開
遺產稅捐之情事，致被上訴人需拍賣上開三筆擔保品土地求償，以上開土地之價值而
言，亦顯然綽綽有餘。退步言之，縱於上開土地拍賣時有拍賣價金低於拍賣當期公告
現值、致拍賣所得不足以清償稅款之情事，然依遺產及贈與稅法第三十條第二項之規
定：遺產稅額在三十萬元以上，納稅義務人確有困難不能一次繳納現金時，得准以課
徵標的物一次抵繳。又依鈞院八十六年度判字第七四六號判決意旨：抵繳土地之估價
應按該土地核課之遺產稅之價值為準。本件如上所陳，上訴人所提供之擔保品土地價
值較應納稅額為高，就算以繼承發生當時之公告現值計算，其價值亦達一千一百七十
萬元，仍較原應納稅額高出約一十五萬元之譜，因此若有擔保品拍賣不足求償之情況
，在比較擔保品及抵繳土地之價值後，上訴人將面臨兩種情形，其一是上開提供擔保
之土地持分全部被拍賣，還尚欠部分稅款未償，上訴人所繼承之土地因稅款未清償繼
續受到凍結，無法辦理繼承登記，更無法處分；其二是上訴人以抵繳之方式清償稅款
，此時上訴人只需提供第二二七之二七地號土地應有部分一○○○○○分之一八四○
○、二二七之一五七號土地應有部分三○○分之六一、二二七之三三八號土地應有部
分三○○分之六一等持分辦理抵繳已足，比拍賣結果尚可多保留第二二七之二七地號
土地一○○○○○分之二六七之持分，且所有稅款均已付清，上訴人隨即可辦理繼承
登記及處分繼承財產，是至愚之人亦勢必會用抵繳之方式處理，如此一來上訴人可以
較少之土地應有部分抵繳，又可繳清稅款，避免繼承之財產遭到凍結，一舉數得，不
可能會選擇將所提供擔保之土地拍賣，既無法付清稅款，反而承受較大損失之理！因
此上開土地以相對之立場而言，係屬易於變價之土地，至少上訴人就一定會採取對上
訴人較有利之方式清償上開稅款，則就擔保稅款清償之目的而言，上訴人所提供之擔
保，已經達到確保將來稅款繳納之目的，是被上訴人實無否決上訴人提供擔保之理由
，乃原判決不察，竟為駁回上訴人之判決，與前揭法律之立法意旨相違，實有適用法
規不當之違誤。二、又上開土地固有出租第三人經營禪園餐廳之情事，然依兩造歷來
所訂租約以觀，均是以一年為期之短期定期租約，屆期除經出租人同意，承租人並無
繼續承租之權利，與一般長期不定期租約之情形有間，因此亦無使擔保物不易變價及
保管之問題，請求判決廢棄原判決，並將一再訴願決定及原處分均撤銷等語。
被上訴人則以：一、上訴人因繼承邱英妹遺產乙案，經被上訴機關復查決定核定應納
遺產稅額為新台幣一一、五五六、○一六元及行政救濟加計利息金額二、二三一、一
○二元，申請以坐落桃園縣中壢市○○段興南小段二二七之二七、二二七之一五七、
二二七之三三八地號土地擔保系爭應納稅額及利息，以便對原核定遺產稅提起訴願時
，就其欠稅額可暫緩移送法院強制執行云云，向被上訴人所屬中壢稽徵所提出申請提
供擔保，經實地勘查結果，於八十八年九月六日北區國稅中壢徵第八八○一一一一九
號函復，以上訴人所請核與稅捐稽徵法第十一條之一第四項不符，否准所請，上訴人
不服原處分，循序提起訴願、再訴願及向台北高等行政法院提起行政訴訟均遭駁回，
上訴人猶未甘服，遂向鈞院提起上訴。二、本件上訴人不服被上訴人所屬中壢稽徵所
所為處分，並主張被繼承人邱英妹遺產稅提供擔保之坐落中壢市○○段興南小段第二
二七之二七地號之土地上建築物（建號一一三七）出租予第三人經營禪園餐廳，歷來
所定租期均以一年為期之短期租約，屆期除經出租人同意，承租人並無繼續承租之權
利，與長期不定期租約之情形有間，因此亦無使用擔保物不易變價及保管之問題；且
二二七之二七、二二七之一五七、二二七之三三八地號等三筆土地就八十七年之公告
現值，即已超過被上訴人核定之遺產稅，且依遺產及贈與稅法第三十條第二項之規定
：「納稅義務人確有困難．．．並准以課徵標的物，實物一次抵繳」，故上開土地易
於變價否，對被上訴機關之權益不生任何影響，其地上建築物雖非被繼承人單獨所有
，且其土地二二七之二七地號，應有部分之價值遠超過應課徵之遺產稅云云。三、按
「所稱相當擔保，係指相當於擔保稅款之黃金、政府發行經規定可十足擔保之公債；
銀行存款單摺及其他經財政部核准，易於變價及保管，且無產權糾紛之財產。」「前
項暫緩執行之案件，除有左列情形之一者外，稽徵機關應移送法院強制執行：一、．
．．二、納稅義務人依前款規定繳納半數稅額確有困難，經稽徵機關核准，提供相當
擔保者」，分別為稅捐稽徵法第十一條之一及同法第三十九條第二項所明定。四、本
件上訴人因繼承邱英妹遺產乙案，經被上訴人復查決定應納遺產稅稅額一一、五五六
、○一六元及行政救濟加計利息二、二三一、一○二元，上訴人申請以坐落桃園縣中
壢市○○段興南小段二二七之二七、二二七之一五七、二二七之三三八等地號土地擔
保系爭應納稅額及利息，以便對原核遺產稅提起訴願時，就其欠稅可暫緩移送法院強
制執行，被上訴人所屬中壢稽徵所於八十八年九月六日以北區國稅中壢徵字第八八○
一一一一九號函，以申請擔保土地，實地勘查結果，中壢市○○段興南小段二二七之
二七地號之地上建築物出租予第三人經營「禪園餐廳」，由負責人郭怡君經營，依建
築物登記簿謄本登載上訴人並非該建物所有權人，且目前仍出租第三人經營餐廳中。
至於上訴人提供之擔保稅款之中壢市○○段興南小段二二七之二七地號土地，係由上
訴人、邱永祥、陳邱澄江、邱英妹及他人所共有，上訴人僅提供其與邱永祥及陳邱澄
江等三人擔保稅款。是否符合稅捐稽徵法第十一條之一「易於變現」要件問題，並非
遺產及贈與稅法第三十條第二項規定申請以遺產稅課徵標的物抵繳稅款之事件，要件
各異，分屬兩事，上訴人此部分主張，亦不足採。上開土地出租第三人經營禪園餐廳
之情事，雖上訴人言其為一年期之短期租約，屆期除經出租人同意，承租人並無繼續
承租之權利，與長期不定期租約之情形不同為由，但就擔保品要件而言；產權自較為
複雜，將來願意出價購買之人亦會猶豫，變價程序勢必不順利，被上訴人所屬中壢稽
徵所原處分，以其不符合「易於變價」要件，否准所請，並無違誤等語，資為抗辯。
原審斟酌全辯論意旨及調查證據之結果，以：『一、按「所稱相當擔保，係指相當於
擔保稅款之黃金、政府發行經規定可十足提供公務擔保之公債、銀行存款單摺及其他
經財政部核准，易於變價及保管，且無產權糾紛之財產。」「前項暫緩執行之案件，
除有左列情形之一者外，稽徵機關應移送法院強制執行：一、．．．二、納稅義務人
依前款規定繳納半數稅額確有困難，經稽徵機關核准，提供相當擔保者」，分別為稅
捐稽徵法第十一條之一及第三十九條第二項第二款所明定。二、本件主張其因繼承邱
英妹遺產乙案，經被告復查決定應納遺產稅一一、五五六、○一六元及行政救濟加計
利息二、二三一、一○二元，提起訴願，而與訴外人邱永祥、陳邱澄江申請以附表應
有部分土地供擔保，就上開遺產稅及加計利息暫免移送執行，該供擔保之應有部分土
地，其八十七年公告現值已超過核定之遺產稅及利息數額，已達到確保將來繳納稅款
之目的，被告卻以供擔保之應有部分土地，不符易於變價要件，否准申請，顯有違誤
等語。查原告與訴外人邱永祥、陳邱澄江申請提供擔保之附表應有部分三筆土地，該
三筆土地均尚有其他共有人，又提供擔保之附表應有部分土地，其地上建物依建物登
記簿謄本記載，原告並非該建物所有權人，且目前仍出租予第三人郭怡君經營禪園餐
廳，此有土地，建物登記簿謄本及照片附卷可稽，復為兩造所不爭執，自堪認定為真
實。申請供擔保之附表土地，既尚有其他共有人，該土地上之建物，亦非登載原告為
所有權人，且目前仍出租第三人經營餐廳中，則申請供擔保之附表應有部分土地，其
產權自較為複雜，將來願意出價購買之人亦會猶豫，變價程序勢必不順利，從而被告
所屬中壢稽徵所認定為不符「易於變價」要件，而否准其申請，撥諸首揭規定，核無
違誤。至於原告訴稱：其提供擔保之土地，縱使拍賣不足清償遺產稅款，原告必會依
遺產及贈與稅法第三十條第二項規定，申請以課徵遺產稅之標的物一次抵繳稅款為有
利乙節，惟查本件係原告與訴外人邱永祥、陳邱澄江提供擔保之附表應有部分土地，
是否符合稅捐稽徵法第十一條之一「易於變價」要件問題，並非遺產及贈與稅法第三
十條第二項規定申請以遺產稅課徵標的物一次抵繳稅款之事件，要件各異，分屬兩事
，原告此部分主張，亦不足採。三、綜上所述，原告提供如附表（原判決所附之附表
）所示之擔保品，而本件經財政部訴願決定駁回，顯然該擔保品與「經財政部核准，
易於變價及保管，且無產權糾紛之財產」要件不合，依首揭稅捐稽徵法第十一條之一
規定，本件原處分，核無違誤，訴願決定予以維持，亦無不合，原告起訴意旨，仍執
陳詞，請求撤銷原處分及訴願決定，為無理由，應予駁回。』為由，判決駁回上訴人
在原審之訴。本院查：（一）、稅捐稽徵法第十一條之一規定：「本法所稱相當擔保
，係指相當於擔保稅款之左列擔保品：一、黃金，按九折計算，經中央銀行掛牌之外
幣、核准上市之有價證券，按八折計算；其計值辦法，由財政部定之。二、政府發行
經規定可十足提供公務擔保之公債，按面額計值。三、銀行存款單摺，按存款本金額
計值。四、其他經財政部核准，易於變價及保管，且無產權糾紛之財產。」，同法第
三十九條規定：「納稅義務人應納稅捐，於繳納期間屆滿三十日後仍未繳納者，由稅
捐稽徵機關移送法院強制執行。但納稅義務人已依第三十五條規定申請復查者，暫緩
移送法院強制執行。前項暫緩執行之案件，除有左列情形之一者外，稽徵機關應移送
法院強制執行：一、納稅義務人對復查決定之應納稅額繳納半數，並依法提起訴願者
。二、納稅義務人依前款規定繳納半數稅額確有困難，經稽徵機關核准，提供相當擔
保者。」；遺產及贈與稅法第三十條第二項規定：「遺產稅或贈與稅應納稅額在三十
萬元以上，納稅義務人確有困難，不能一次繳納現金時，得於前項規定納稅期限內，
向該管稽徵機關申請，分十二期以內繳納；每期間隔以不超過二個月為限，並准以課
徵標的物或其他易於變價或保管之實物一次抵繳。」。本件上訴人因繼承邱英妹遺產
乙案，經被上訴人復查決定核定應納遺產稅額為新台幣（以下同）一一、五五六、○
一六元及行政救濟加計利息金額二、二三一、一○二元，上訴人與訴外人邱永祥、陳
邱澄江於八十八年一月十三日，申請以坐落桃園縣中壢市○○段興南小段二二七之二
七、二二七之一五七、二二七之三三八地號之應有部分土地，擔保系爭應納稅額及利
息，以便對原核定遺產稅提起訴願時，可暫緩移送法院強制執行，經被上訴人所屬中
壢稽徵所實地勘查結果，以八十八年九月六日北區國稅中壢徵第八八○一一一一九號
函復，略以：上訴人所請核與稅捐稽徵法第十一條之一第四款規定不符，否准所請，
上訴人不服，循序提起行政訴訟，經原判決駁回上訴人在原審之訴。原判決就上訴人
所提供之擔保品，與稅捐稽徵法第十一條之一及第三十九條第二項第二款所規定之經
財政部核准，易於變價及保管，且無產權糾紛之財產之要件不符，以及是否符合稅捐
稽徵法第十一條之一規定之相當擔保品與遺產及贈與稅法第三十條第二項規定規定以
實物抵繳之要件有別，均已詳予論述如前述。核原判決所適用之法規與該案應適用之
現行法規並無違背，與解釋判例，亦無牴觸，並無所謂原判決有違背法令之情形；又
證據之取捨與當事人所希冀者不同，致其事實之認定亦異於該當事人之主張者，不得
謂為原判決有違背法令之情形。（二）、上訴人對於業經原判決詳予論述不採之事由
再事爭執，核屬法律上見解之歧異，要難謂為原判決有違背法令之情形。本件上訴論
旨，仍執前詞，指摘原判決違誤，求予廢棄，難認有理由，應予駁回。
據上論結，本件上訴為無理由，爰依行政訴訟法第二百五十五條第一項、第九十八條
第三項前段，判決如主文。
中　　華　　民　　國　　九十一　　　年　　　九　　　　月　　　五　　　　日
                    最 高 行 政 法 院  第 三 庭
                                審 判 長 法  官　　　葉　振　權
                                         法  官      林　家　惠
                                         法  官　　　吳　錦　龍
                                         法  官　　　劉　鑫　楨
                                         法  官　　　吳　明　鴻
右  正  本  證  明  與  原  本  無  異
　　　　　　　　　　　　　　　　　　　　 法院書記官　陳　盛　信
中　　華　　民　　國　　九十一　　　年　　　九　　　　月　　　五　　　　日
